【裁判字號】    91,上易,338
【裁判日期】    920226
【裁判案由】    分割共有物
【裁判全文】
臺灣高等法院臺中分院民事判決  九十一年度上易字第三三八號
      上  訴  人  乙○○
      訴訟代理人  丙○○
      視同上訴人  己○○
      視同上訴人  戊○○
      被  上訴人  丁○○
      複  代理人  甲○○
      送達代收人  庚○○
右當事人間分割共有物事件，上訴人對於中華民國九十一年七月五日臺灣彰化地方法
院九十年度訴字第一二三八號第一審判決提起上訴，本院判決如左：
      主      文
上訴駁回。
第二審訴訟費用由上訴人乙○○負擔。
      事實及理由
一、本件為分割共有物之訴，其訴訟標的之法律關係，對於其共同訴訟之各人必須合
    一確定，故雖僅原審被告乙○○一人提起上訴，其效力仍及於同造之其他原審被
    告己○○、戊○○，均應同列為上訴人。又本件上訴人己○○、戊○○均未於言
    詞辯論期日到場，核無民事訴訟法第三百八十六條各款所列情形，爰依被上訴人
    之聲請，由其一造辯論而為判決。
二、被上訴人起訴主張：系爭坐落彰化縣員林鎮○○○段四九一地號土地（以下稱系
    爭土地），原為被上訴人、訴外人黃國樑、黃文玠與上訴人乙○○所共有，被上
    訴人與訴外人黃國樑、黃文玠之應有部分各為六分之一，上訴人乙○○之應有部
    分則為二分之一。嗣後訴外人黃國樑、黃文玠將其應有部分各六分之一，於九十
    年七月十日分別移轉予上訴人己○○、戊○○，是以上訴人己○○及戊○○成為
    系爭土地共有人，其應有部分各為六分之一。且兩造就系爭土地並無使用目的不
    能分割，或訂有不分割期限之情形，以及未能達成分割協議等情，為此求為裁判
    如原審判決所示分割方案之判決，經原審為如上訴人所主張之分割方法判決後，
    上訴人聲明不服，提起上訴，上訴人聲明求為判決：上訴駁回。
三、上訴人己○○、戊○○均未於準備程序及言詞辯論期日到場，據其在原審所為準
    備書狀所陳述為同意被上訴人分割方案；上訴人乙○○不同意被上訴人所提分割
    方法，並以：系爭土地在昭和七年正月五日，經黃坤定（上訴人乙○○之祖父）
    、黃雲燒（黃坤定之堂弟）、黃萬添（黃坤定之叔父）商討分家事宜，黃萬添、
    黃坤定各持分二分之一，並於昭和十年六月二十四日訂立分家合約書；坡下即由
    黃坤定耕作；坡上由黃萬添耕作，坡上當時收成好，水果價錢高，因日照陽光足
    ，而坡下有水災、土石流等天然災害，耕作不易，歷經八一水災、八七水災、韋
    恩風災、賀伯風災等等災害，損失相當大，須靠天吃飯，迄今均由丙○○暨兒子
    即上訴人乙○○繼續耕種果樹並賴以維生，系爭土地分管也七十年，被上訴人未
    曾向任何單位提出異議或聲明上訴人占用其土地耕作，即明確表明平坦處所有權
    歸上訴人所有。其間於六十四年間，丙○○曾邀集黃根即黃萬添之子商討劃分並
    簽訂土地以縱向劃分而未果，另伊所占有種植之果樹曾於八十一年間遭訴外人黃
    榮聰、吳群雄毀損，訴外人黃榮聰、吳群雄並因此賠償伊所受損害；而被上訴人
    舉家遷至台北居住，至今已有二十年以上，對系爭土地未曾耕種有二十多年之久
    ，如今卻要回來強制分割上訴人賴以維生之部分，如依被上訴人所提方案分割，
    上訴人往後如何生存等語置辯。原審判決後，上訴人提起上訴，聲明求為判決：
    (一)原判決廢棄；(二)被上訴人在第一審之訴駁回。
四、被上訴人起訴主張系爭坐落彰化縣員林鎮○○○段四九一地號土地（以下稱系爭
    土地），原為被上訴人、訴外人黃國樑、黃文玠與上訴人乙○○所共有，被上訴
    人與訴外人黃國樑、黃文玠之應有部分各為六分之一，上訴人乙○○之應有部分
    則為二分之一。嗣後訴外人黃國樑、黃文玠將其應有部分各六分之一，於九十年
    七月十日分別移轉予上訴人己○○、戊○○，是以上訴人己○○及戊○○成為系
    爭土地共有人，其應有部分各為六分之一。且兩造就系爭土地並無使用目的不能
    分割，或訂有不分割期限之情形，以及未能達成分割協議等情，業據其提出土地
    登記謄本四份為證，復為上訴人己○○、戊○○、乙○○所不爭執，應認為真實
    。
五、按每宗耕地分割後每人所有面積未達零點二五公頃者，不得分割。但本條例中華
    民國八十九年一月四日修正施行前之共有耕地，得分割為單獨所有，農業發展條
    例第十六條第四款定有明文。經查依卷附土地登記謄本所示，系爭土地使用分區
    經編定為山坡地保育區，地目為旱，依農業發展條例第十一條第一款之規定，係
    屬耕地，其面積為零點三四九七公頃，分割後每人所有之面積均未達零點二五公
    頃，且上訴人己○○、戊○○係於九十年七月十日即農業發展條例第十六條第四
    款修正後，始分別自原共有人黃國樑、黃文玠受讓系爭土地所有權應有部分六分
    之一，惟按農業發展條例修正前已共有之耕地，雖部分共有人於該條例修正後，
    移轉其應有部分，致部分共有人已非屬農業發展條例修正前之共有耕地所有權人
    ，但其移轉後之共有人數既與農業發展條例修正前原共有人數相同，則按農業發
    展條例施行細則第十條「分割後之宗數不得超過共有人人數」之限制，其所得分
    割之宗數即不致因該應有部分之移轉行為而有所增加，顯然並未違反農業發展條
    例第十六條防止耕地細分之立法原意；且如因部分共有人於農業發展條例修正後
    移轉其應有部分，而禁止其他原共有人依首揭條文請求分割為單獨所有，對其他
    原共有人之權益影響甚鉅，是以在耕地共有人數未增加之原則下，為兼顧其他原
    共有人之權益及所有權單純化之目的，自應准許共有耕地之其他原共有人依農業
    發展條例第十六條第四款之規定，請求分割為單獨所有；內政部八十九年七月七
    日台內地字第八○九九一七五號函釋亦同此見解。本件被上訴人係農業發展條
    例修正前系爭土地之原共有人，且系爭土地應有部分移轉後之共有人數與農業發
    展條例修正前原共有人數相同，按諸前揭說明，被上訴人自得依首揭條文請求分
    割為單獨所有。又系爭土地並無使用目的不能分割，或訂有不分割期限之情形，
    且共有人亦未能達成分割協議，是以被上訴人依民法第八百二十三條第一項、第
    八百二十四條第二項，農業發展條例第十六條第四款之規定，請求分割系爭土地
    ，即屬有據，應予准許。
六、至其分割方法，本院審酌：
    (一)系爭土地南側為平地，目前為上訴人乙○○種植果樹，北側係陡峭山坡，目前
      為原生植物所覆蓋之事實，經本院現場勘驗明確，並製有勘驗筆錄附卷可稽，
      足見系爭土地南側平地經濟使用頗為方便，北側則較難使用，南北兩側經濟價
      值相差甚鉅，應以原審判決附件一之分割方法，採以南北走向平均分割為當，
      俾使各共有人所分得之土地均得利用南側聯外道路，並經上訴人戊○○及己○
      ○於原審具狀同意，本院認為原審判決所為如原審判決附件一所示分割方法應
      屬適當。其共有人取得土地之經濟價值較為相當，且符合公平原則；至上訴人
      乙○○所提原審判決附件二之分割方法，將被上訴人及上訴人戊○○、己○○
      均分配於北側陡峭山坡，而上訴人乙○○則分配於南側平地，其分割方法並未
      考慮系爭土地南北兩側經濟價值之差異，顯失公平。
    (二)系爭土地僅有南側直接面臨湖水巷之道路，供系爭土地對外通行，其餘相鄰土
      地均屬訴外人所有之私有土地，是以依被上訴人所提附件一之分割方法，各共
      有人依其應有部分比例，取得南側臨面道路之土地，足敷分割後各筆土地對外
      通行之用；至上訴人乙○○所提附件二之分割方法，其中被上訴人及上訴人戊
      ○○、己○○在系爭土地南側均僅取得一點五公尺寬之狹長土地，其寬度不足
      ，長度超過六十公尺，且有多處彎曲，將使其等三人所分得之土地與公路無適
      宜之聯絡，致不能為通常使用，顯非適宜之分割方法；雖上訴人於本院審理中
      ，表示願留四米道路供其他共有人通行云云，惟依前揭說明，系爭土地北陡峭
      山坡較難使用，南側則係平地經濟使用頗為方便，南北兩側經濟價值相差甚鉅
      ，縱有通路，其經濟價值亦有差異，要失公平，是此分割方法殊不可採。
    (三)按分別共有之各共有人，按其應有部分對於共有物之全部有使用收益之權，所
      謂應有部分，係指分別共有人得行使權利之比例，而非指共有物之特定部分，
      因此分別共有之各共有人，得按其應有部分之比例，對於共有物之全部行使權
      利。至於共有物未分割前，各共有人實際上劃定範圍使用共有物者，乃屬一種
      分管性質，與共有物之分割不同（最高法院五十七年台上字第二三八七號判例
      參照）。又分管契約，係共有人就共有物之使用、收益或管理方法所訂定之契
      約，而共有人請求分割共有物，應解為有終止分管契約之意思，是其分管契約
      ，已因共有人提起分割共有物訴訟而當然終止。且分管契約與協議分割契約不
      同，前者以共有關係繼續存在為前提，後者以消滅共有關係為目的，故裁判上
      分割共有土地時，並非必須完全依分管契約以為分割，是以該使用狀況縱共有
      人間有分管之約定，法院裁判分割時，其分割方法亦不受分管拘束。其分割方
      法應斟酌土地之經濟上價值，並求各共有人分得土地之價值相當，利於使用（
      最高法院八十八年度台上字第一七九九號、八十五年度台上字第五三號判決意
      旨參照）。上訴人乙○○固辯稱系爭土地之共有人間前於昭和十年六月二十四
      日訂立分家合約書，坡下即由黃坤定耕作；坡上由黃萬添耕作云云，並提出分
      爨合約書一紙以為證（見原審卷六八頁），惟為被上訴人所否認，且觀上訴人
      所提出之分爨合約書，關於系爭土地之至多記載為「員林郡員林街湖水坑第四
      九一番三分六釐五系以上所有權屬黃坤定黃萬添各取得二分之一」等詞，並
      無關於系爭土地分管之約定，是上訴人所辯已難為取；且縱使其所辯系爭共有
      人間前有分管契約為真，然揆諸前揭說明，該分管契約亦已因被上訴人提起本
      件訴訟而當然終止，法院於裁判分割系爭土地時，僅須斟酌共有物之性質及其
      經濟效用，作公平合理之分配即可，至於各共有人在分割前之使用現況，僅為
      法院考量因素之一，縱如上訴人乙○○所辯共有人間就使用狀況曾有分管之約
      定，法院亦不受其拘束。
七、綜上所述，被上訴人請求分割系爭土地，原審所為分割方法之裁判，適當公允，
    上訴論旨指摘原判決不當，聲明求為廢棄改判，非有理由，應予駁回。
八、本件待證事實已臻明確，兩造其餘之攻擊防禦方法，均不影響本件判決之結果，
    爰不一一論列，附此敘明。
據上論結，本件上訴為無理由，依民事訴訟法第四百四十九第一項條、第七十八條、
第八十五條第一項但書、第四百六十三條、第三百八十五條第一項前段，判決如主文
。
中      華      民      國    九十二    年      二      月    二十六    日
~B1民事第一庭審判長法  官  林陳松
~B2                法  官  李寶堂
~B3                法  官  鄭金龍
右為正本係照原本作成。
不得上訴。
~B                書記官  林桂鳳
中      華      民      國    九十二    年      二      月    二十七    日
                                                                        Ｈ


司法院資訊處製作；財團法人民間司法改革基金會備份。
